臺灣高雄地方法院民事裁定　　　　　100年度消債更字第197號
聲　請　人　黃良吉
上列當事人因消費者債務清理事件聲請更生，本院裁定如下：
    主  文
聲請人黃良吉自民國一百年十月十八日下午四時起開始更生程序
。
命司法事務官進行本件更生程序。
    理  由
一、聲請意旨略以：聲請人即債務人黃良吉前向金融機構辦理消
    費貸款、信用卡契約、房屋貸款等致積欠有擔保及無擔保債
    務計新臺幣（下同）3,738,171 元，因無法清償債務，而於
    民國95年6 月間依金融主管機關協調成立之中華民國銀行公
    會會員辦理消費金融案件無擔保債務協商機制，與各債權銀
    行達成分期還款協議，同意自95年8 月起分120 期，並於每
    月以18,692元依各債權銀行債權金額比例清償各項債務至全
    部清償為止，惟因接受非聲請人所能負擔之協商條件，已無
    餘力支付本人每月必要生活支出及扶養費，故無法繼續繳納
    協商金額，故勉強繳納3 期後不得已毀諾，是聲請人未依前
    開分期還款協議繼續履行，乃不可歸責於聲請人之事由所致
    ，而聲請人現已不能清償債務，復未經法院裁定開始清算程
    序或宣告破產，爰依法聲請准予裁定更生等語。
二、按「債務人不能清償債務或有不能清償之虞者，得依本條例
    所定更生或清算程序，清理其債務。」、「債務人與金融機
    構協商成立者，不得聲請更生或清算，但因不可歸責於己之
    事由，致履行顯有重大困難者，不在此限。」、「本條例施
    行前，債務人依金融主管機關協調成立之中華民國銀行公會
    會員辦理消費金融案件無擔保債務協商機制與金融機構成立
    之協商，準用前項之規定。」，消費者債務清理條例第3 條
    、第151 條第5 項、第6 項分別定有明文。所謂「不可歸責
    於己之事由」，原則上係指客觀上聲請人有收支狀況之變動
    ，諸如物價上漲、家屬患病等導致支出增加，或因意外、病
    痛無法工作、僱用之公司倒閉或裁員、減薪等以致收入減少
    等情；又縱使財產及收支狀況無甚變動，但因協商時居於劣
    勢，未能實質協議，僅為爭取利息減少及分期清償之些許優
    惠，勉予允諾，惟其財產及收入客觀上難以如期履行之情形
    ，亦應認該當。債務人雖因不可歸責之原因致不能履行協商
    條件，仍應符合「不能清償或有不能清償之虞」法定要件，
    亦即應綜合債務人之財產、信用、收支與其所負全部債務等
    狀況，評估其是否仍有償債能力，或即使仍得勉力清償，但
    是否因年紀已長、身罹疾患、工作條件不佳或其他相類似之
    因素，可預期足以影響日後基本生活之維持，而有不能清償
    之虞等情，為其判斷之準據。
三、經查：
  (一)聲請人前向各金融機構辦理消費貸款、信用卡契約致積欠債
    務1,594,171 元（聲請人將其所有房屋及土地信託予配偶，
    並由其配偶之親屬協助繳交該房屋貸款，又該房地價值依公
    告現值及課稅現值計算共計1,365,744 元，故該筆房屋貸款
    2,144,000 元，於審酌聲請人是否得清償債務時暫不予列入
    ），而於95年間曾依「中華民國銀行公會會員辦理消費金融
    案件無擔保債務協商機制」與最大債權銀行永豐商業銀行股
    份有限公司（下稱永豐銀行）辦理協商而與各債權人達成分
    期還款協議，同意自95年8 月起分120 期，並於每月10日以
    18,692元依各債權銀行債權金額比例清償各項債務至全部清
    償為止，而聲請人於協商成立後，僅繳納3 期後即已毀諾未
    依約履行等情，此有財團法人金融聯合徵信中心前置協商專
    用債權人清冊、信用報告書、永豐銀行陳報狀、補正狀、土
    地及建物謄本等在卷可稽（卷第19頁至21頁、第22頁至26頁
    、第41頁至47頁、第66頁、第67頁至70頁），堪認屬實。
  (二)聲請人現任職於綱雋有限公司，96年度至99年度申報所得平
    均每月收入分別為6,000 元、0 元、1,667 元、0 元，勞工
    保險投保薪資額為17,880元，自承95年及現在每月薪資收入
    為20,000元等情，此有綜合所得稅各類所得資料清單、財產
    歸屬清單、勞工保險投保資料表、收入切結書、不可歸責於
    己事由與證明狀等附卷可證（卷第28頁至30頁、第49頁至52
    頁、第34頁至35頁、第53頁、第18頁），在無其他可得之收
    入證明，則以其收入切結書所自陳每月20,000元為核算其95
    年毀諾當時及現在之償債能力之基礎，較能反映真實收入狀
    況。
  (三)支出部分，聲請人主張與配偶共同扶養2 名未成年子女乙節
    。按直系血親相互間，互負扶養之義務，民法第1114條第1
    款定有明文。查聲請人子黃宥為88年生，長女黃珮栩為91
    年生，此有戶籍謄本在卷可參（卷第32頁至33頁），堪認其
    均尚未成年，確屬不能維持生活且無謀生能力需聲請人扶養
    ；該扶養費用部分，參照民法第1118、1119條規定，其負扶
    養義務之程度，亦應考量其目前身負債務之窘境，所負擔之
    扶養義務能力，自非比一般，是應以95年、100 年度綜合所
    得稅受扶養人每人免稅額77,000元、82,000元計算，則每人
    每月扶養費用於95年為6,417 元【77,000÷12=6,417，元以
    下4 捨5 入】、100 年度為6,833 元【82,000÷12=6,833，
    元以下4 捨5 入】，是聲請人與配偶陳麗卿共同分擔後所應
    負擔未成年子扶養費，於97年應為應為6,417 元、於100 年
    應為6,833 元，是聲請人主張其每月負擔6,000 元低於上開
    數額，應屬相當。至聲請人個人日常生活必要費用部分，審
    酌聲請人負債之現況，基於社會經濟活動之互賴及誠信，該
    日常生活所需費用，自應節制開支，不得有超越一般人最低
    生活標準之享受，否則反失衡平，本院參酌內政部社會司所
    公告歷年最低生活費標準，95年度高雄市每人每月最低生活
    費標準為10,072元；高雄市100 年7 月份每人每月最低生活
    費標準為11,146元，則聲請人每月最低生活費除有特殊情形
    並有證據證明者外，自宜以此為度，始得認係必要支出。
  (四)綜上所述，聲請人95年每月收入20,000元，於支付個人每月
    必要生活支出、未成年子女扶養費後，僅餘3,928 元可供清
    償債務【計算式：20,000－10,072－6,000 ＝3,928 】，即
    已不足繳納協商之金額18,692元，因此，聲請人無法依協議
    繼續償還，既係因客觀收入不足支付所致，非因協議後故有
    浪費或其他不利償還之行為，應認已盡相當之償還誠意，實
    有不可歸責於聲請人之事由，致履行顯有重大困難。又依聲
    請人目前每月收入20,000元為核算基礎，扣除其本人每月必
    要支出11,146元、未成年子扶養費6,000 元，僅餘2,854 元
    【計算式：20,000－11,146－6,000 ＝2,854 】，而聲請人
    目前負債總額為1,594,171 元，以上開餘額按月攤還結果，
    如不計利息，約近46年期間始能清償完畢，如加計利息負擔
    ，其還款年限顯然更長，有違消費者債務清理條例協助債務
    人重建更生之立法本意，堪認聲請人之債務大於財產，而有
    不能清償債務或有不能清償之虞之情事，準此，上開償債年
    限將使聲請人生活長期陷入窘境，於其目前身心狀況俱有不
    良影響，自非允當。從而，聲請人主張已不能清償債務或有
    不能清償之虞，聲請本院准予更生，依所舉事證及本院調查
    結果，即無不合。
四、末按「法院開始更生程序之裁定，應載明其年、月、日、時
    ，並即時發生效力。」、「法院裁定開始更生或清算程序後
    ，得命司法事務官進行更生或清算程序，必要時得選任律師
    、會計師或其他適當之自然人或法人一人為監督人或管理人
    。」，消費者債務清理條例第45條第1 項、第16條第1 項分
    別定有明文。本件聲請人其目前收入及財產狀況，不能履行
    債務，依聲請人其目前收入及財產狀況，未償之債務亦屬不
    能清償，有如上述。此外，復查無聲請人有消費者債務清理
    條例第46條各款所定駁回更生聲請等事由，有本院民事紀錄
    科查詢表及臺灣高等法院被告前案紀錄表在卷可憑。從而，
    聲請人聲請更生，洵屬有據，應予准許，爰命司法事務官進
    行本件更生程序。
五、依消費者債務清理條例第11條第1 項、第45條第1 項、第16
    條第1 項，裁定如主文。
中    華    民    國   100   年    10    月    18     日
                      民事庭  法  官  邱泰錄
以上正本證明與原本無異。
本裁定已於100年10月18 日下午4 時公告。
本件不得抗告。
中    華    民    國   100   年    10    月    18     日
                              書記官  梁竫